臺灣臺中地方法院民事判決
110年度訴字第341號
原      告  鍾興福  
            鍾采葳  
            鍾沛淇  


共      同
訴訟代理人  陳柏宏律師
原      告  鍾子緹即鍾瀞儇    

            鍾政佑  

            鍾函妤  
            鍾孟岑  
            鍾政洋  
被      告  潘祈榮  
上列當事人間債務人異議之訴等事件，本院於民國111年6月7日
言詞辯論終結，判決如下：
    主      文
確認被告持有如附表所示之本票對原告之票據債權不存在。
被告不得執本院一○八年度司票字第六六五一號民事裁定暨確定
證明書及本院一○九年度司執申字第一二一八五號債權憑證為執
行名義，對原告為強制執行。
本院一○九年度司執字第一二五四一四號給付票款強制執行事件
之強制執行程序應予撤銷。
訴訟費用由被告負擔。
    事實及理由
壹、程序方面：
一、按繼承人自繼承開始時，除民法另有規定外，承受被繼承人
    財產上之一切權利、義務；繼承人有數人時，在分割遺產前
    ，各繼承人對於遺產全部為公同共有；公同共有物之處分及
    其他之權利行使，除法律另有規定外，應得公同共有人全體
    之同意，民法第1148條第1項前段、第1151條、第828條第3
    項定有明文。次按訴訟標的對於數人必須合一確定而應共同
    起訴，如其中一人或數人拒絕同為原告而無正當理由者，法
    院得依原告聲請，以裁定命該未起訴之人於一定期間內追加
    為原告。逾期未追加者，視為已一同起訴；法院為前項裁定
    前，應使該未起訴之人有陳述意見之機會，民事訴訟法第56
    條之1第1項、第2項亦有明定。原告鍾興福、鍾沛淇、鍾采
    葳係以訴外人鍾林梅之繼承人身分，主張被告持有如附表所
    示之本票（下稱系爭本票）上鍾林梅之簽名係他人偽造，請
    求確認系爭本票債權不存在、被告據以對原告聲請強制執行
    之執行程序應予撤銷等，乃因繼承而基於公同共有關係為請
    求，核屬公同共有權利之行使，自應由公同共有人全體起訴
    ，當事人始為適格。而鍾林梅之繼承人為原告8人，本院依
    民事訴訟法第56條之1第2項規定，命鍾子緹即鍾瀞儇（下稱
    鍾瀞儇）、鍾政佑、鍾函妤、鍾孟岑、鍾政洋限期追加為原
    告，惟其等均無正當理由逾期未追加，應視為一同起訴。
二、原告鍾政佑、鍾函妤、鍾孟岑、鍾政洋未於言詞辯論期日到
    場，均核無民事訴訟法第386條所列各款情形，爰依被告之
    聲請，由其一造辯論而為判決。
貳、實體方面：
一、原告主張：
　㈠原告鍾興福、鍾沛淇、鍾采葳主張：被繼承人鍾林梅於民國1
    08年11月13日死亡，其繼承人為原告8人。鍾林梅於106年起
    因腦中風致知覺及智識能力退化，於本院106年度監宣字第5
    89號聲請監護宣告事件中，經鑑定人鑑定鍾林梅因精神障礙
    ，致不能為意思表示或受意思表示，亦不能辨識其意思表示
    效果，是鍾林梅106年起至108年11月13日死亡間，已無言語
    及實際執行行為能力，無從明瞭簽發票據之意義，而無自行
    或授權他人簽發票據之可能，亦無借款意思表示之可能。被
    告持有系爭本票上鍾林梅之簽名顯係他人偽造，與郵政儲金
    匯業局簡易人壽保險要保書上之鍾林梅簽名不同，被告竟持
    系爭本票向本院聲請本票裁定，經本院108年度司票字第665
    1號裁定（下稱系爭本票裁定）准予強制執行，被告並以系
    爭本票裁定為執行名義，向本院聲請強制執行，由本院核發
    109年度司執申字第12185號債權憑證（下稱系爭債權憑證）
    ，嗣被告以系爭本票裁定暨確定證明書及系爭債權憑證，再
    向本院聲請對原告公同共有之財產強制執行，由本院以109
    年度司執字第125414號給付票款強制執行事件受理在案（下
    稱系爭執行事件）。惟系爭本票既非鍾林梅簽發，鍾林梅自
    不負本票發票人責任，原告即無因繼承關係而負擔本票發票
    人責任，爰依強制執行法第14條規定，提起債務人異議之訴
    等語。並聲明：⒈確認被告持有之系爭本票，對原告之票據
    債權不存在。⒉被告不得執系爭本票裁定、確定證明書及系
    爭債權憑證為執行名義對原告為強制執行。⒊系爭執行事件
    之強制執行程序應予撤銷。
　㈡原告鍾瀞儇稱：系爭本票係鍾林梅親筆簽名，簽名當時伊在
    旁邊，鍾林梅可以握筆書寫，只是寫得比較慢，意識精神都
    正常等語。
　㈢原告鍾政佑、鍾函妤、鍾孟岑、鍾政洋未於言詞辯論期日到
    場，亦未提出書狀作何聲明或陳述。
二、被告則以：伊共支付17個月鍾林梅之生活費及僱用外勞費用
    ，鍾林梅為給付該費用，簽發系爭本票後由原告鍾瀞儇交給
    伊，只有原告鍾瀞儇一人照顧鍾林梅，因為原告鍾瀞儇無還
    款能力，故由鍾林梅擔任借款人即系爭本票發票人，鍾林梅
    曾於106年8月23日請郵局行員至家中補辦帳戶，又於同年月
    24日至戶政事務所辦理換發身分證，其於簽發系爭本票時有
    意識等語置辯。並聲明：原告之訴駁回。
三、兩造不爭執事項：
　㈠被繼承人鍾林梅於108年11月13日死亡，其繼承人為原告鍾興
    福、鍾沛淇、鍾采葳、鍾瀞儇、鍾政佑、鍾函妤、鍾孟岑、
    鍾政洋等8人。
  ㈡鍾林梅於107年9月26日經本院106年度監宣字第589號裁定為
    受監護宣告人，該案於106年10月31日行訊問程序。
  ㈢被告執有系爭本票1紙，並持向本院聲請本票裁定強制執行，
    經本院以系爭本票裁定准予強制執行確定在案（惟原告爭執
    鍾林梅並非發票人，且系爭本票係偽造）。
　㈣被告持系爭本票裁定、確定證明書及系爭債權憑證向本院聲
    請對原告強制執行，由本院以系爭執行事件執行中。
四、得心證之理由：
　　原告主張系爭本票並非鍾林梅自行或授權他人簽發，鍾林梅
    自不負本票發票人責任，原告亦無因繼承關係而負擔本票發
    票人責任，爰依強制執行法第14條規定提起債務人異議之訴
　　，為被告所否認，並以前詞為辯。茲說明如下：
  ㈠按確認法律關係之訴，非原告有即受確認判決之法律上利益
    者，不得提起之，民事訴訟法第247條第1項前段定有明文。
    所謂即受確認判決之法律上利益，係指法律關係之存否不明
    確，原告主觀上認其在法律上之地位有不安之狀態存在，且
    此種不安之狀態，能以確認判決將之除去者而言（最高法院
    52年度台上字第1240號裁判要旨參照）。本件被告執原告之
    被繼承人鍾林梅為發票人之系爭本票，向本院聲請本票裁定
    強制執行，經本院以系爭本票裁定准予之，被告復持系爭本
    票裁定、確定證明書及系爭債權憑證向本院聲請對原告強制
    執行，經本院以系爭執行事件執行在案等情，經本院依職權
    調取系爭執行事件卷宗查核無訛。惟原告否認系爭本票債權
    之存在，是兩造就系爭本票債權是否存在顯有爭執，造成原
    告法律上地位之不安定，且此不安狀態能以確認判決除去，
    則原告提起本件確認之訴自有即受確認判決之法律上利益，
    合先敘明。
  ㈡原告主張系爭本票非鍾林梅所簽發，其不負本票發票人責任
    ，有無理由？鍾林梅於系爭本票發票日有無意識能力及書寫
    能力？
　⒈按當事人主張有利於己之事實者，就其事實有舉證之責任，
    民事訴訟法第277條前段定有明文。又按本票本身是否真實
    ，即是否為發票人所作成，應由執票人負證明之責（參照最
    高法院50年台上字第1659號裁判），故發票人主張本票係偽
    造，對執票人提起確認本票係偽造或本票債權不存在之訴者
    ，應由執票人就本票為真正之事實，先負舉證責任（最高法
    院65年度第6次民庭庭長會議決議㈠要旨參照）。是原告提起
    債務人異議之訴主張系爭本票係偽造，自應由被告就系爭本
    票之真正先盡舉證責任。
　⒉經查，鍾林梅於107年9月26日經本院以106年度監宣字第589
    號裁定為受監護宣告人，該案曾於106年10月31日在衛生福
    利部豐原醫院（下稱豐原醫院）行訊問程序，鍾林梅當時坐
    輪椅、插鼻胃管、插尿管使用尿袋，經法官點呼鍾林梅無反
    應，由豐原醫院精神科曾國偉醫師擔任鑑定人在場進行鑑定
    ，鑑定情形為：「一、關於鍾林梅過去生活史及疾病部分：
    鍾林梅於96年、103年腦中風，於本院居家照顧，長期放尿
    管、鼻胃管，生活無法自理，臨床失智評分量表為最嚴重之
    3分，為重度失智。二、關於鍾林梅對外界之反應、思考能
    力、自己行為之利害得失之意思能力部分：缺失。三、關於
    鍾林梅認知、理解判斷能力部分：缺失。四、關於鍾林梅自
    我照顧能力、一般日常生活事務處理能力部分：缺失。五、
    管理自己財產：無法管理自己財產。六、關於鍾林梅接受治
    療後之回復可能性部分：無回復可能性極低。鑑定結果為：
    鍾林梅不能為意思表示或受意思表示，或不能辨識其意思表
    示之效果。建議為監護宣告」等情，有本院家事法庭訊問筆
    錄可參（見本院卷第291頁）。又本院請豐原醫院依鍾林梅
    之生前就診資料，判斷鍾林梅於系爭本票發票日之106年8月
    25日能否為意思表示或受意思表示，該院函覆以：本案診治
    醫師根據病歷記載回覆，鍾林梅女士於96年中風後即有失語
    症，103年再度中風後已嚴重癱瘓臥床，依106年3月住院紀
    錄病人意識狀態（昏迷指數）E2VAM3，推斷106年8月的狀況
    應該無法意思表達或受意思表示，亦無法握筆書寫之能力等
    語，有豐原醫院111年2月14日豐醫醫行字第1110001005號函
    附卷可稽（見本院卷第337頁）。由此足認鍾林梅於系爭本
    票發票日之106年8月25日，應無法為意思表示或受意思表示
    ，亦無握筆書寫之能力，自無簽發系爭本票或授權他人簽發
    系爭本票之可能。
　⒊參以證人賴靜芳於本院審理時具結證稱：伊曾經手鍾林梅女
    兒鍾雪美（即原告鍾沛淇）的保單，有賣他們全家的保單，
    曾到過鍾林梅家中，106年間到鍾林梅家，發現鍾林梅已經
    不認得伊，手腳萎縮躺在床上，叫她都沒有回應，類似中風
    ，這是鍾林梅先生車禍後隔幾天到他們家看到的狀況，之後
    去看鍾林梅她完全不認得人，沒辦法說話等語（見本院卷第
    421至423頁），核與前揭豐原醫院醫師於106年10月31日鑑
    定情形，及該院111年2月14日函文所判斷鍾林梅於106年8月
    之病況相符。益徵鍾林梅於系爭本票發票日之狀態，並無簽
    發系爭本票或授權他人簽發系爭本票之餘地。原告主張系爭
    本票並非鍾林梅所簽發，鍾林梅亦未授權他人簽發，自毋庸
    負發票人之責任，堪可憑採。
　⒋至原告鍾瀞儇於本院行當事人訊問時稱：有看過系爭本票，
    是106年8月20幾號拿給被告的，系爭本票是我媽鍾林梅簽的
    ，當時鍾林梅的看護外勞因為拿不到錢要離開，我當時無法
    接手照顧，無力負擔外勞費用，我就向媽媽說不然向被告借
    錢，支付外勞費及生活費，是鍾林梅親筆簽系爭本票，當時
    我在旁邊，外勞也在，但外勞沒有注意，鍾林梅當時精神狀
    態很好，意識正常，可以握筆寫字，只是寫比較慢，系爭本
    票金額是因為被告說只有新臺幣（下同）65萬可以借，因為
    被告有支付1期外勞費3萬8,800元及牛奶費，所以簽發69萬4
    ,000元，被告有拿65萬元給我，被告是我兒子的爸爸，我沒
    有能力還錢，我如果沒有給被告保證，被告會借錢嗎？保證
    就是鍾林梅簽的系爭本票，這是我和鍾林梅商量的等語（見
    本院卷第384至388頁）。核原告鍾瀞儇所述與被告所辯其共
    支付17個月鍾林梅之生活費及僱用外勞費用不合，且被告提
    出之外勞費用簽收資料，其上所載給付外勞薪資之期間為10
    7年5月至108年11月（見本院卷第213、225頁），在系爭本
    票簽發日之後，與被告所辯鍾林梅為給付被告支付之外勞費
    及生活費，乃簽發系爭本票由原告鍾瀞儇交付被告乙情有違
    ，況原告鍾瀞儇所述亦與上開豐原醫院函覆之內容不符，即
    無足取，自難執為有利被告之認定。
　⒌另鍾林梅有無在106年8月23、24日辦理郵政存簿掛失及補發
    存摺，有無於106年8月24日至戶政事務所辦理補發國民身分
    證，與系爭本票是否為鍾林梅簽發，係屬二事。從而，原告
    以系爭本票並非鍾林梅所簽發，鍾林梅亦未授權他人簽發，
    其毋庸負發票人之責任為由，請求確認被告持有之系爭本票
    對原告之票據債權不存在，即屬有據。
　㈢原告訴請被告不得執系爭本票裁定暨確定證明書，及系爭債
    權憑證為執行名義對原告為強制執行，並應撤銷系爭執行事
    件之強制執行程序，有無理由？
　  按執行名義無確定判決同一之效力者，於執行名義成立前，
    如有債權不成立或消滅或妨礙債權人請求之事由發生，債務
    人亦得於強制執行程序終結前提起異議之訴，強制執行法第
    14條第2項定有明文。經查，系爭執行事件乃被告執系爭本
    票裁定暨確定證明書、系爭債權憑證為執行名義而聲請之強
    制執行事件，而被告對原告就系爭本票裁定所示之票據債權
    確認不存在，已如前述。準此，原告以系爭本票裁定為無確
    定判決同一效力之執行名義，且於該執行名義成立前，已有
    債權不成立之事由，而於系爭執行事件之強制執行程序終結
    前，提起本件債務人異議之訴，請求被告不得執系爭本票裁
    定、確定證明書及系爭債權憑證為執行名義，對原告為強制
    執行，且系爭執行事件之強制執行程序應予撤銷，自屬有據
    。
五、綜上所述，原告請求確認被告持有之系爭本票對原告之票據
    債權不存在，並依強制執行法第14條第2項規定，訴請被告
    不得執系爭本票裁定、確定證明書及系爭債權憑證為執行名
    義，對原告聲請強制執行，及系爭執行事件之強制執行程序
    應予撤銷，為有理由，應予准許。
六、本件事證已臻明確，兩造其餘攻擊防禦方法及證據，核與判
    決之結果不生影響，爰不一一論列，併此敘明。
七、訴訟費用負擔之依據：民事訴訟法第78條。　　
中　　華　　民　　國　　111 　年　　6 　　月　　30　　日
                  民事第一庭    法  官  廖欣儀
正本係照原本作成。
如對本判決上訴，須於判決送達後20日內向本院提出上訴狀。如
委任律師提起上訴者，應一併繳納上訴審裁判費。
中　　華　　民　　國　　111 　年　　6 　　月　　30　　日
                                書記官  李俊毅
附表：
發   票   日 票 面 金 額 （新臺幣） 票載發票人 票據號碼 106年8月25日 69萬4,000元 鍾林梅 WG0000000